最高法院刑事判決　　　　　　九十四年度台上字第二一四三號
　　上　訴　人　台灣高等法院高雄分院檢察署檢察官
　　被　　　告　甲○○
　　　　　　　　　　　　之28.
上列上訴人因被告偽造文書案件，不服台灣高等法院高雄分院中
華民國九十一年六月十九日第二審判決（九十一年度上訴字第六
九四號，起訴案號：台灣高雄地方法院檢察署八十八年度偵字第
二八九００號），提起上訴，本院判決如下：
    主  文
原判決撤銷，發回台灣高等法院高雄分院。
    理  由
本件原判決以公訴意旨略以：被告甲○○與郭俊良（由第一審法
院另案審理）共同意圖為自己不法之所有，夥同另二名冒稱為「
蔡明宏」、「陳俊傑」之成年男子，於民國八十八年八月間，以
刊登某旅行社徵男接待員名義行騙，蔡宗修見報後駕駛ＸＴ－七
九七一號小客車（登記之車主為其母蔡顏秀容），在高雄市○○
○路與七賢一路口，與「蔡明宏」、「陳俊傑」見面，「蔡明宏
」即佯稱欲回公司而向蔡宗修借車，蔡宗修不疑而將車借與，「
蔡明宏」乃駕駛該車離去，「陳俊傑」則乘機逃逸，旋冒蔡宗修
名義至高雄市監理處以偽造轉讓書辦理過戶予郭俊良名下，該監
理處因而將此不實事項登載於所掌文書上，並發給郭俊良行車執
照，郭俊良及被告二人再將小客車，開至高雄縣鳳山市○○路○
段五二五號「中信當舖」以新台幣（下同）四十萬元售與陳建東
。因認被告牽連涉犯刑法第二百十六條、第二百十條之行使偽造
私文書，及同法第三百三十九條第一項之詐欺取財等罪嫌云云。
經審理結果，認被告之犯罪尚屬不能證明，因而維持第一審諭知
被告無罪之判決，固非無見。
惟查：審理事實之法院，對於案內與待證事實有重要關係，而屬
依法應予調查之證據，如未依法調查或雖已調查而未調查明白，
即與證據未經調查無異，如率行判決，其判決當然為違背法令。
又證據之證明力，固屬於法院判斷之自由，但不得違背經驗法則
，如其判斷存有疑竇，則在釐清前，尚難遽採為被告有利或不利
之認定。證人即購車之陳建東於警詢時證稱：「我問郭俊良為什
麼要賣車，他說他媽媽缺錢用，所以要賣車，我又問他該車來源
有沒有問題，他說沒有問題，有問題願意負全責」（警卷第十一
頁背面）；於第一審證稱：「我過去的時候，我叫車主郭俊良拿
證件給我看，當時我問他車子為何要賣，他告訴我說，原來的車
主欠他父親錢，他父親過世後，就把車子轉讓給他，當時甲○○
有進出好幾次，所以我要求他把車主的電話給我求證，他就給我
一個電話，我打電話過去問的時候，有一個女人告訴我沒有錯，
是他父親過世要把車子轉讓給他……」等語（第一審卷第七十頁
）。證人陳建東前後所述郭俊良求售系爭小客車之原因及過程不
盡相符，且與被告所稱：「有一個叫『阿宏』的人跟我說，他舅
舅要賣車，要先過戶到我名下，但我未滿二十歲，所以要我找一
個滿二十歲的人，我就找郭俊良……」等語（第一審卷第十九頁
）不符。其二人顯然未據實陳述，是否另有隱情？有待釐清。又
依一般情理，正當之汽車買賣，直接過戶即可，茍無弊端，殊無
先覓人頭，把車過戶給人頭，再以人頭名義賣給買受人之理，乃
一般人所認知之常識，被告及郭俊良應無不知之理。郭俊良與被
告茍真不知該車係詐得之贓車，何以對賣車之過程為前開避重就
輕之不實陳述？況被告既辯稱係應徵旅行社工作，則販售汽車顯
非其應徵之工作範圍，何以竟未至旅行社上班前，即協助不詳姓
名之「阿宏」者，為不曾謀面之人賣車？其辯解顯與一般常理有
違。參以被告於第一審辯稱：「有一個叫『阿宏』的人跟我說，
他舅舅要賣車，要先過戶到我名下，但我未滿二十歲，所以要我
找一個滿二十歲的人，我就找郭俊良，因為我知道郭俊良比較好
講話，且精神上有一點問題……」等語。如果無訛，何以故意找
罹患精神疾病之郭俊良出面共同為不認識之「阿宏」賣車？以上
疑竇攸關被告是否知情，而與自稱「蔡明宏」等人有無共同犯意
聯絡之認定。原審未詳加調查釐清，遽為被告有利之認定，尚嫌
速斷，其審理猶有未盡。檢察官上訴意旨指摘原判決關於諭知被
告被訴行使偽造私文書無罪部分不當，尚非全無理由，應認有撤
銷發回更審之原因。再刑事訴訟法第三百七十六條各款所列之案
件，經第二審判決者，固不得上訴於第三審法院，惟與併合數罪
之一部為非刑事訴訟法第三百七十六條各款所列各罪之案件一併
提起上訴時，經第三審法院認為係實質上或裁判上一罪，則應認
為皆得上訴於第三審法院，而第三審法院如認其確定事實與適用
法令當否不明時，自應一併發回。被告被訴涉犯刑法第三百三十
九條第一項詐欺取財罪嫌部分，雖屬刑事訴訟法第三百七十六條
第四款所規定不得上訴於第三審法院之案件，因公訴意旨認此部
分與被告被訴涉犯前開刑法第二百十六條、第二百十條之罪嫌得
上訴第三審部分，有方法結果之牽連關係，二者是否有裁判上一
罪關係之事實與適用法令之當否尚屬不明，有待事實審調查釐清
，依上開說明，被告被訴詐欺部分自應併予發回，附此明。
據上論結，應依刑事訴訟法第三百九十七條、第四百零一條，判
決如主文。
中　　華　　民　　國　九十四　年　　四　　月  二十八  日
                      最高法院刑事第十庭
                          審判長法官  陳　正　庸
                                法官  賴　忠　星
                                法官  王　居　財
                                法官  林　開　任
                                法官  林　立　華
      本件正本證明與原本無異
                                      書  記  官
中　　華　　民　　國　九十四　年　　五　　月    六  　日
                                                  Ｍ
